【裁判字號】    96,交聲,1051
【裁判日期】    970314
【裁判案由】    聲明異議
【裁判全文】
臺灣臺南地方法院交通事件裁定        96年度交聲字第1051號
異議人即    甲○○
受處分人
上列受處分人因違反道路交通管理處罰條例案件，對於交通部公
路總局嘉義區監理所臺南監理站民國96年11月1日所為之裁決處
分（處分案號：嘉監南字第裁74-S00000000號）聲明異議，本院
裁定如下：
    主  文
原處分撤銷。
    理  由
一、原處分意旨略以：異議人即受處分人甲○○（下稱受處分人
    ）所有車牌號碼七００三－ＬＶ號自小客車車牌，於民國九
    十六年八月十一日五時三十分許，在台南市○○○路、安平
    路口，經台南市警察局交通隊掣單舉發「牌照借供他車（車
    號七二五五－ＬＸ）使用」違規，嗣經原處分機關即交通部
    公路總局嘉義區監理所台南監理站依照道路交通管理處罰條
    例（下稱處罰條例）第十二條第一項第五款之規定，裁處異
    議人罰鍰新臺幣（下同）一萬八百元。
二、本件異議意旨略以：受處分人上開車牌業已繳銷換發新牌照
    ，故本件違規與異議人無關，為此聲明異議等語。
三、按處罰條例所規定罰鍰、吊扣（銷）駕駛執照或汽（機）車
    牌照等處罰，係交通監理主管機關基於行政機關地位，對行
    為人違反秩序行為之裁罰性行政處分（司法院大法官釋字第
    四一八號解釋理由書參照），質言之，此係行政機關（交通
    監理主管機關）就行為人違反該條例規定行政法上義務之特
    定具體事件（交通違規）所為之行政行為，且對外直接發生
    公法上之法律效果。故交通違規裁罰處分，既為行政罰之一
    種，且具有行政處分性質，是以，監理機關對行為人之交通
    違規予以裁罰，除依行政罰法第一條前段規定適用行政罰法
    外，該裁罰處分之作成，並應符合行政程序法第九十五條所
    定行政處分要件，亦即作成行政裁罰，若法規另有要式規定
    者，自應依該法規所定要式為之，並應遵循行政法上之一般
    法律原理原則，始得謂為一合法有效之行政裁罰處分。而按
    處理違反道路交通管理事件之程序及統一裁罰基準，依本細
    則之規定辦理，違反道路交通管理事件統一裁罰基準及處理
    細則（下稱統一裁罰基準及處理細則）第二條第一項定有明
    文，是統一裁罰基準及處理細則可謂係違反道路交通管理事
    件程序之法定要式，有關違反道路交通管理事件之處理，應
    依統一裁罰基準及處理細則為之，始為合法有效。次按統一
    裁罰基準及處理細則第十一條第一項第一款、第四款規定，
    對於行為人有違反處罰條例之情形，當場舉發者，應填製舉
    發通知單，並於被通知人欄予以勾記，其通知係當場舉發者
    ，應填記駕駛人或行為人姓名、性別、出生年月日、地址、
    車牌號碼，車輛種類。被查獲人之駕駛人或行為人為受處分
    人時，應於填記通知單後將通知聯交付該駕駛人或行為人簽
    名或蓋章收受之；逕行舉發者，則應按已查明之資料填註車
    牌號碼、車輛種類、車主姓名及地址，並於通知單上方空白
    處加註逕行舉發之文字後，由舉發機關送達被通知人；又交
    通勤務警察依前項規定舉發時，應告知駕駛人或行為人之違
    規行為及違反之法規。再按違反道路交通管理事件，處罰機
    關受理後發現舉發錯誤或要件欠缺，可補正或尚待查明者，
    退回原舉發機關查明補正後依法處理；其錯誤屬實且無可補
    正者，由受理機關依權責簽結，並將簽結之理由，連同該事
    件有關文件書函請原舉發單位之上級機關查究，統一裁罰基
    準及處理細則第三十三條第二項亦有明定。
四、經查：
（一）本件原處分機關認定受處分人甲○○於前揭時、地，有前
      開所指「牌照借供他車使用」之違規，僅有原舉發單位即
      台南市警察局交通隊於九十六年五月八日填製之南市警交
      字第S00000000號舉發違反道路交通管理事件通知單移送
      聯一紙為其憑據。然而，依上開舉發通知單所示可知，原
      舉發單位執勤員警於九十六年八月十一日五時三十分許，
      在台南市○○○路、安平路口，發現異議人所有之車號「
      七００三－ＬＶ號」號牌二面有供他車（七二五五－ＬＸ
      號自小客車）使用之違規事實，至上開舉發通知單所載駕
      駛人（或行為人）姓名為「魏志忠」，又經警當場交付該
      舉發通知單而收受之人，亦簽署其姓名為「魏志忠」。準
      此，據原舉發單位執勤員警所為如上交通違規事件舉發程
      序，本件原舉發通知單所指「牌照借供他車使用」之違規
      行為人以及合法收受上開交通違規舉發通知之人，均係該
      署名「魏志忠」之人，顯非異議人，至於異議人姓名、地
      址等事項，僅係記明於該舉發通知單內「車主姓名」、「
      車主地址」各欄而已。因此，異議人自非原舉發單位依交
      通違規事件舉發程序當場舉發所指有前開「牌照借供他車
      使用」違規之人，亦未就本件交通違規舉發受有合法通知
      甚明。
（二）本件「牌照借供他車使用」之違反道路交通管理事件，倘
      經原處分機關受理後，認有舉發錯誤或要件欠缺者，應依
      統一裁罰基準及處理細則第三十三條規定，如係可補正或
      尚待查明者，應退回原舉發機關查明補正後依法處理；如
      其錯誤屬實且無可補正者，則由原處分機關依權責簽結，
      並將簽結之理由，連同該事件有關文件書函請原舉發單位
      之上級機關查究，要無逕自將原舉發通知單所指有交通違
      規並予當場舉發之「魏志忠」變更認定為受處分人「甲○
      ○」，而作成本件交通裁罰可言。詎原處分機關僅憑原舉
      發單位移送之舉發通知單移送聯，即逕自變更認定受處分
      人為本件原舉發通知單所載為警舉發交通違規之人，並作
      出上開交通裁罰，自前述原處分機關作成本件裁罰之歷程
      為縱向觀察，足認原處分機關顯有不依法規所定要式作成
      行政處分之違誤，且此一違誤係屬重大，蓋因依據行政程
      序法第九十五條規定，行政處分，如法規另有要式之規定
      者，應依該要式規定為之，對於違反道路交通管理事件之
      裁罰程序，上開規定自應有其適用；而違反道路交通管理
      事件之程序，應依統一裁罰基準及處理細則規定辦理，已
      如前述。再，道路監理主管機關就受處分人有違反行政法
      上義務之交通違規，於作出裁罰前，其調查事實、證據，
      以至認定受處分人是否為舉發所指交通違規之人，暨其有
      無經舉發之交通違規行為等之程序，均屬該管機關職權上
      之行政行為，司法機關本不得強加干涉，然該管機關於辦
      理違反道路交通管理事件程序，仍應依法規所定之要式、
      即統一裁罰基準及處理細則相關規定為之。從而，本件原
      處分機關在作成交通裁罰前，未依統一裁罰基準及處理細
      則第三十三條規定辦理，遂逕行變更認定受處分人為本件
      「牌照借供他車使用」之違規行為人，並作成本件裁罰，
      原處分機關有不依法規所定要式作成本案交通裁罰處分之
      違誤，對受處分人因受有本件交通裁罰而令其為憲法所保
      障之財產利益所致侵害程度自屬重大。是此，原處分自難
      以維持，應由本院裁定將原處分予以撤銷，並應由原處分
      機關查明後，依法另為妥適處理。
五、至異議意旨係對於本案舉發違規事實之認定為實體上執爭，
    惟原處分有如上重大之違誤，應由本院依法予以撤銷，另由
    原處分機關查明後依法處理，均詳如前述，則異議人不服違
    規事實認定提出之辯解，於本件裁定不生影響，自毋庸一一
    審論，附此敘明。
六、據上論結，應依道路交通管理處罰條例第八十七條第二項、
    道路交通案件處理辦法第二十條前段，裁定如主文。
中    華    民    國    97    年    3     月    14    日
                  交通法庭法  官  鍾邦久
以上正本證明與原本無異。
如不服本裁定應於送達後5日內向本院提出抗告狀（應附繕本）
。
                          書記官  陳慧玲
中    華    民    國    97    年    3    月    14    日


司法院資訊處製作；財團法人民間司法改革基金會備份。
